ACORDAO-COMPLETO-2372629

ACÓRDÃO 12175/2019 ATA 38/2019 - PRIMEIRA CÂMARA

VISTOS, relatados e discutidos estes autos de tomada de contas especial instaurada pelo Fundo Nacional de Saúde contra Urany dos Santos Barros, ex-secretária municipal de saúde de Sento Sé/BA, em razão da não comprovação da boa e regular aplicação dos recursos do Sistema Único de Saúde, repassados pelo fundo ao município no exercício de 2016.
ACORDAM os ministros do Tribunal de Contas da União, reunidos em sessão da 1ª Câmara, ante as razões expostas pelo relator, em:
9.1. acolher parcialmente as alegações de defesa da Sra. Urany dos Santos Barros;
9.2. julgar irregulares, com fundamento nos arts. 1º, I, e 16, III, "a" e "c", da Lei 8.443/1992 c/c os arts. 19 e 23, III, da mesma lei, e com arts. 1º, I, e 209, I e III, e 214, III, do RI/TCU, as contas da Sra. Urany dos Santos Barros e condená-la ao pagamento das quantias abaixo especificadas, com a fixação do prazo de 15 (quinze) dias, a contar da notificação, para que comprove, perante este Tribunal (art. 214, III, "a", do RI/TCU) , o recolhimento da dívida aos cofres do Fundo Nacional de Saúde, atualizada monetariamente e acrescida dos juros de mora, calculados a partir das datas discriminadas, até a data do recolhimento, na forma prevista na legislação em vigor;
	Data de ocorrência
	Valor histórico (R$) 

	3/5/2016
	1.257,00

	4/5/2016
	16.500,00

	6/5/2016
	11.000,00

	2/6/2016
	6.100,00

	8/6/2016
	200,00

	10/6/2016
	4.000,00

	15/6/2016
	2.200,00

	21/6/2016
	50,00

9.3. aplicar à Sra. Urany dos Santos Barros a multa prevista no art. 57 da Lei 8.443/1992 c/c o art. 267 do RI/TCU, no valor de R$ 3.500,00 (três mil e quinhentos reais) , fixando-lhe o prazo de 15 (quinze) dias, a contar da notificação, para que comprove, perante este Tribunal (art. 214, III, "a", do RI/TCU) , o recolhimento da dívida aos cofres do Tesouro Nacional, atualizada monetariamente desde a data do presente acórdão até a do efetivo recolhimento, se for paga após o vencimento, na forma da legislação em vigor;
9.4. autorizar, desde logo, nos termos do art. 28, II, da Lei 8.443/1992, a cobrança judicial das dívidas, caso não atendidas as notificações;
9.5. com fundamento no § 3º do art. 16 da Lei 8.443/1992, encaminhar cópia desta deliberação à Procuradoria da República na Bahia, para a adoção das medidas que entender cabíveis.

Tomada de contas especial instaurada em razão da não comprovação da boa e regular aplicação dos recursos do Sistema Único de Saúde, repassados no exercício de 2016.

Primeira Câmara

Município de Sento Sé - BA.

3. Interessado/Responsável:
3.1. Interessado: Fundo Nacional de Saúde - MS (00.530.493/0001-71)
3.2. Responsável: Urany dos Santos Barros (XXX.675.685-XX).

13.1. Ministro presente: Walton Alencar Rodrigues (Presidente).
13.2. Ministros-Substitutos convocados: Marcos Bemquerer Costa e Weder de Oliveira (Relator).

ACORDAO-COMPLETO-2408148

Acórdão 11569/2020 - Primeira Câmara

ACORDAO-COMPLETO-2479583

Acórdão de Relação 1191/2021 - Plenário

Acórdão de Relação

WEDER DE OLIVEIRA

Tratam os autos de tomada de contas especial (TCE) instaurada pelo Fundo Nacional de Saúde (FNS) contra Urany dos Santos Barros, ex-secretária municipal de saúde de Sento Sé/BA, em razão da não comprovação da boa e regular aplicação dos recursos do Sistema Único de Saúde (SUS) , repassados pelo FNS ao município no exercício de 2016.
A instauração da presente TCE foi motivada pela constatação de irregularidades na aplicação de recursos do SUS em auditoria realizada pelo Departamento Nacional de Auditoria do SUS (Denasus) registradas no relatório de auditoria 16.730 MS.
As irregularidades consistiam na ausência de comprovação de despesas realizadas com recursos do SUS/Bloco da Atenção Básica transferidos pelo FNS ao Fundo Municipal de Saúde de Sento Sé/BA, conforme tabela a seguir:
	Data de ocorrência
	Valor histórico (R$) 

	3/5/2016
	1.257,00

	4/5/2016
	16.500,00

	5/5/2016
	89.072,67

	6/5/2016
	149.146,63

	12/5/2016
	700,00

	18/5/2016
	500,00

	02/6/2016
	9.900,00

	3/6/2016
	87.660,30

	6/6/2016
	4.613,70

	7/6/2016
	2.089,18

	8/6/2016
	96.337,71

	9/6/2016
	400,00

	10/6/2016
	4.000,00

	13/6/2016
	3.000,00

	15/6/2016
	2.200,00

	21/6/2016
	50,00

Regularmente citada, a responsável apresentou alegações de defesa, acompanhadas de documentação de suporte (peças 32 a 36) , que mereceram da Secretaria de Controle Externo de Tomada de Contas Especial (Secex-TCE) as seguintes análises e conclusões (peças 37-39) :
"EXAME TÉCNICO
Caracterização das irregularidades geradoras do dano ao erário.
6. Extrai-se do acima sintetizado que o tomador de contas identificou como ilícito gerador do dano a ausência de comprovação da boa e regular aplicação de parte dos recursos repassados pelo FNS para execução das ações de atenção básica em saúde no município em referência no exercício de 2012, conforme detalhado em relatório de fiscalização do Denasus. 
7. O trabalho de auditoria do Denasus resultou na constatação de ausência de comprovação da aplicação de parte dos recursos do SUS ao município devido à não-apresentação da documentação comprobatória das despesas realizadas com os recursos do bloco da atenção básica (BLATB) .
8. A ausência de comprovação da boa e regular aplicação dos recursos transferidos em razão da ausência de documentos que permitam a formação de juízo quanto à regular execução físico-financeira do objeto configura violação ao disposto no art. 37, caput c/c o art. 70, parágrafo único, da Constituição da República Federativa do Brasil, art. 93 do Decreto-lei 200/67, art. 66 do Decreto 93.872/1996.
9. A realização de pagamentos sem o devido suporte documental que demonstre a efetiva contraprestação em bens e serviços acarreta a presunção relativa da existência de dano ao erário, conforme entendimento jurisprudencial pacífico desta Corte de Contas. A regularidade do pagamento de despesas com recursos públicos somente é assegurada com a observância dos procedimentos prévios de empenho e liquidação da despesa fixados na Lei 4.320/1964 e demais normas regentes.
10. Na seara do Direito Financeiro, é cediço que cabe ao responsável demonstrar, por meio da documentação exigida na legislação de regência, a boa e regular aplicação dos recursos públicos federais geridos, em obediência ao disposto nos arts. 70, parágrafo único, da Constituição Federal; 93 do Decreto-Lei nº 200/1967 e 66 e 145 do Decreto nº 93.872/1986. 
11. Ante esse arcabouço normativo, a gestora municipal deveria comprovar que as aplicações de recursos do SUS foram concretizadas por meio de pagamentos a credores pela efetiva prestação de serviços à Administração Pública, devendo igualmente ser comprovada a vinculação às finalidades legais específicas da fonte de recursos.
12. No caso sob exame, essa demonstração mostrou-se parcialmente inviabilizada pela ausência de documentos de despesa que comprovem a regularidade de parte dos saques efetuados na conta corrente do FMS de Sento Sé/BA que recebeu recursos do Bloco da Atenção Básica em 2016.
Alegações de Defesa da Sra. Urany dos Santos Barros
13. A responsável alega que não cometeu qualquer irregularidade na gestão dos recursos impugnados, conforme estaria demonstrado na documentação trazida em anexo à defesa. 
14. Sustenta que a constatação de ausência de comprovação das retiradas de recursos teria decorrido de mera desorganização da documentação nos arquivos da prefeitura no momento da verificação pela equipe do Denasus.
15. Tal circunstância teria conduzido os técnicos a deixar de analisar os processos de pagamento por não se apresentarem adequadamente formalizados. Aduz que, muito embora não organizada naquele momento, toda documentação exigida se encontra nos processos de pagamento e comprova a regularidade do emprego dos valores impugnados.
16. Reafirma que durante a sua gestão não cometeu qualquer irregularidade e sempre pautou sua conduta norteada pelos princípios constitucionais da Administração Pública, não havendo qualquer dano ao erário público uma vez que os recursos foram aplicados em benefício do município, não havendo base para exigir restituição.
Análise
17. A defesa da responsável se limita à afirmação de que a documentação ora apresentada é suficiente para comprovar a regularidade da aplicação das retiradas impugnadas pela auditoria do Denasus. Verifica-se que a defendente juntou cópias dos processos de pagamento que corresponderiam às despesas efetuadas com os recursos sacados da conta específica do FMS/BLATB de Sento Sé.
18. Quanto à movimentação financeira, observa-se que os saques questionados foram efetuados mediante transferência eletrônica. Constata-se que há compatibilidade entre os beneficiários das transferências identificadas e os credores mencionados nos documentos contábeis (ordens bancárias e notas de liquidação) , bem como entre as datas das retiradas e de emissão dos comprovantes, quando existentes.
19. Quanto à comprovação das despesas, constata-se que os valores justificados pela defendente como aplicações em fundos de investimento vinculados à conta específica no valor total de R$ 136.024,49 estão devidamente demonstrados pelos documentos de transferência eletrônica e extratos bancários juntados aos autos (peças 9 e 32, p. 44) , conforme demonstrado na tabela 1 infra.
Tabela 1 - Valores sacados da conta específica do BLATB - PM de Sento Sé para aplicação em fundo de investimento.
Data do saque Valor Credor Valor da aplicação (R$) 
5/5/2016 43.750,79 Banco do Brasil CNPJ Público Supremo 43.750,79
3/6/2016 87.660,00 Banco do Brasil CNPJ Público Supremo 87.660,00
6/6/2016 4.613,70 Banco do Brasil CNPJ Público Supremo 4.613,70
Total 136.024,49
20. Portanto, as alegações de defesa da responsável relativamente a esses saques devem ser aceitas e, consequentemente, excluídas as imputações de débito.
21. Passando ao exame das notas fiscais de aquisição de bens e serviços trazidas pela defendente, constata-se que não apresentam o atesto de recebimento dos produtos fornecidos e serviços prestados. Conforme estabelecido no inciso III, § 2º do art. 63, da Lei 4.320/1964 e em consolidada jurisprudência deste Tribunal, a atestação do documento comprobatório dos gastos é procedimento imprescindível à comprovação da correta liquidação da despesa pois certifica o recebimento dos bens ou serviços a serem pagos (Acórdão 5848/2013-TCU-Primeira Câmara, Rel. Min. Ana Arraes, 1213/2014-TCU-Primeira Câmara, Rel. Min. José Múcio Monteiro, 5335/2011-TCU - Primeira Câmara, rel. Min. Ubiratan Aguiar) .
22. Além disso, o cotejo entre o teor dos documentos fiscais e a movimentação bancária da conta corrente específica, detalhado na tabela 2 infra, evidencia que:
a)  os valores dos pagamentos aos fornecedores de material de limpeza (D Santos Comercio e Serviços Eireli ME CNPJ 23.510.383/0001-43, peça 32, p. 49-60) e de construção (HM Atacadista Eireli - ME CNPJ 23.806.909/0001-37, peça 36, p. 19-35) não correspondem aos consignados nos documentos fiscais respectivos. Uma possível explicação para essa inconsistência seria a contratação da entrega de forma parcelada dos bens relacionados nos documentos, porém a ausência de atestado de recebimento nas notas fiscais impede a aferição da ocorrência dessa hipótese; e
b)  o documento fiscal relativo a pagamento de frete à empresa Masflog Transportes Rod. Eireli Epp (Cnpj 12.058.489/0005-65 (peça 32, p. 9) não apresenta identificação da prefeitura municipal ou secretaria de saúde como tomador do serviço e tampouco apresenta detalhamento do material transportado.
23. Quanto aos pagamentos de diárias a motoristas por alegado transporte de pacientes (peças 33, p. 62-75) , constata-se que os documentos de concessão apresentados não estão datados e não há recibo de pagamento subscrito pelos beneficiários contendo o detalhamento dos deslocamentos. 
24. A mesma constatação se aplica às despesas que teriam sido efetuadas com tratamento fora de domicílio (TFD) (peça 33, p. 80-87 e 34, p. 1-95) . O TFD consiste no fornecimento de passagens e ajuda de custo quando o paciente necessita de atendimento médico especializado em média e alta complexidade fora do município de residência.
25. Os benefícios somente são devidos quando esgotados todos os meios de tratamento na Rede Pública ou Conveniadas ao SUS no Estado/Município, desde que haja possibilidade de cura total ou parcial. São limitados ao período estritamente necessário ao tratamento e não valem para procedimentos assistenciais contidos no Piso de Atenção Básica (PAB) assim como tratamentos experimentais, de acordo com o § 1º do Art. 1º da Portaria SAS / MS nº 055/1999.
26. Nos termos do art. 6º da Portaria 55/1999, a solicitação de TFD deve ser feita pelo médico assistente do paciente nas unidades do SUS e autorizada por comissão nomeada pelo respectivo gestor municipal/estadual, que solicitará, se necessário, exames ou documentos que complementem a análise de cada caso.
27. No caso sob exame, a documentação apresentada pela defendente comprova o pagamento às pessoas físicas indicadas nos processos de pagamento respectivos. Verifica-se, todavia, que os laudos médicos de requisição apresentados não apresentam data, assinatura e número do registro do profissional no respectivo conselho regional de medicina. Tampouco há referência nos documentos à indicação para tratamento fora de domicílio.
28. Constata-se, ainda, que não há autorizações, recibos ou outros comprovantes de que os recursos desembolsados corresponderam a benefícios de TFD concedidos na forma prevista na legislação.
29. Examinando-se os desembolsos identificados como pagamento de remuneração de médicos com vínculo temporário efetuados em 5/5/2016 (peça 32, p. 28-43) , constata-se que os nomes dos profissionais e valores pagos correspondem aos consignados nas folhas de pagamento e nos documentos de transferência bancária. 
30. Quanto aos pagamentos da mesma natureza ocorridos em 8/6/2016 (peça 35, p. 47-66) , constata-se que o valor líquido constante da folha, da respectiva nota de liquidação e dos documentos de transferência (R$ 103.517,20) não corresponde ao valor declarado pela responsável (R$ 84.481,26) .
31. Em ambos os casos, a responsável não apresentou os documentos comprobatórios da prestação dos serviços (folhas de frequência ou controle equivalente) e tampouco recibos subscritos pelos profissionais remunerados. Considerando que se trata de servidores temporários, esses documentos são indispensáveis à comprovação de que os pagamentos corresponderam a serviços efetivamente prestados no período em consideração.
32. Examinando-se os comprovantes relativos a outras despesas com pessoal - folhas de remuneração de servidores municipais (peças 32, p. 76-99 e 35, p. 69-79) , agentes comunitários de saúde (peça 33, 29-61) , contribuição sindical (peça 35, p. 40-44) e salário família (peças 32, 100-104 e 33, p. 1-28) - constata-se que os valores declarados nos documentos trazidos pela responsável correspondem a transferências de recursos da conta específica para outras contas correntes de titularidade da municipalidade. 
33. A Lei Complementar 141/2012 disciplina a movimentação financeira dos recursos do SUS em seu art. 12, caput e §§ 2o e 4o, vazado nos seguintes termos:
Art. 12.  Os recursos da União serão repassados ao Fundo Nacional de Saúde e às demais unidades orçamentárias que compõem o órgão Ministério da Saúde, para ser aplicados em ações e serviços públicos de saúde. 
 (...) 
§ 2o  Os recursos da União previstos nesta Lei Complementar serão transferidos aos demais entes da Federação e movimentados, até a sua destinação final, em contas específicas mantidas em instituição financeira oficial federal, observados os critérios e procedimentos definidos em ato próprio do Chefe do Poder Executivo da União. 
 (...) 
§ 4o  A movimentação dos recursos repassados aos Fundos de Saúde dos Estados, do Distrito Federal e dos Municípios deve realizar-se, exclusivamente, mediante cheque nominativo, ordem bancária, transferência eletrônica disponível ou outra modalidade de saque autorizada pelo Banco Central do Brasil, em que fique identificada a sua destinação e, no caso de pagamento, o credor. 
34. A jurisprudência desta Corte de Contas tem entendimento consolidado de que a comprovação da regular aplicação de transferências governamentais não prescinde da demonstração do vínculo causal entre as despesas realizadas e os recursos recebidos (Acórdão 933/2013-TCU-Plenário - Ministra Ana Arraes, 6098/2017 - TCU - Primeira Câmara - Rel. Ministro Benjamin Zymler, 9544/2017 - TCU - Segunda Câmara - Rel. Min. Augusto Nardes, dentre muitos outros) . 
35. A transferência de fundos para outras contas bancárias da prefeitura, não vinculadas ao Fundo Municipal de Saúde, configura obstáculo ao estabelecimento nexo de causalidade entre os valores recebidos do FNS e as aplicações referidas na defesa. Caso houvesse sido observada a normatização aplicável, seria possível aferir a existência de vinculação financeira entre recursos e as despesas com folha de pessoal e encargos alegada pela defendente. 
36. Constata-se, nesse sentido, que a responsável não apresentou cópias dos extratos bancárias das contas correntes citadas em sua defesa, documentos que permitiriam averiguar o nexo financeiro acima referido. Ante a ausência dos extratos e da devida conciliação entre datas e valores, não é possível determinar o destino dados a esses recursos. 
37. Em tais circunstâncias, não se pode afirmar com qual fonte de recursos foram custeadas as despesas com a remuneração de pessoal vinculado à prestação de serviços na atenção básica de saúde no município referidas na documentação juntada pela então secretária municipal.
38. O mesmo juízo se aplica às transferências de valores para outras contas da municipalidade para as quais não foi apresentada justificativa ou documentação comprobatória da aplicação.
39. Na tabela 2 infra estão sintetizadas as constatações decorrentes das análises acima expendidas.
Tabela 2 - Análise da documentação comprobatória da aplicação dos recursos sacados da conta específica do FMS/BLATB - Sento Sé - exercício de 2016
Data do saque Valor impugnado (R$) Descrição da despesa Valor declarado Credor identificado Valor da nota fiscal/documento. Constatações
3/5/2016 1.257,00 Frete de transporte de medicamentos atenção básica 1.257,00 Masflog Transportes Rod. Eireli Epp (Cnpj 12.058.489/0005-65) 1.257,00 Nota fiscal sem atesto de recebimento, sem identificação da prefeitura/secretaria municipal como tomadora do serviço e sem descrição do conteúdo do transporte
4/5/2016 16.500,00 Material de limpeza para a secretaria de saúde 10.000,00 D Santos Comercio e Servicos Eireli ME CNPJ 23.510.383/0001-43 49.528,00 Nota fiscal sem atesto de recebimento.
Valor da nota fiscal não corresponde ao valor declarado pela responsável
  Transferência de recursos para o FUS 6.500,00 FUS (Banco do Brasil, agência 2678, conta 12212-2)  6.500,00 Transferência entre contas sem justificativa ou comprovação da aplicação
5/5/2016 89.072,67 Pagamento de pessoal médicos temporários 45.321,88 Pessoas físicas - diversos 45.321,88 Não há comprovantes da prestação de serviços 
Não há recibos de pagamento
6/5/2016 149.146,63 Material de limpeza para a secretaria de saúde 11.000,00 D Santos Comercio e Servicos Eireli ME CNPJ 23.510.383/0001-43 49.528,00 Nota fiscal sem atesto de recebimento
Valor da nota fiscal não corresponde ao valor declarado pela responsável
  Despesas com TFD 400,00 Lucilene Barreto de Araújo
Almeida 400,00 Laudos médicos sem data, assinatura ou identificação do profissional emissor.
Não há autorização e comprovantes dos deslocamentos
  Pagamento de pessoal servidores municipais saúde 57.388,35 PM de Sento Sé
 (Banco do Brasil - Ag. 2678, conta corrente 58.063-5) 57.388,35 Transferência para outra conta bancária Não há comprovação de pagamento de pessoal com os recursos transferidos
  Pagamento de pessoal agentes comunitários 80.358,28 PM de Sento Sé
 (Banco do Brasil - Ag. 2678, conta corrente 58.063-5) 80.358,28 Transferência para outra conta bancária.
Não há comprovação de pagamento de pessoal com os recursos transferidos
12/5/2016 700,00 Diária de motorista transporte de paciente 700,00 Adilson Palha do Amaral 700,00 Documento de concessão de diárias sem data/Não há recibo de pagamento
18/5/2016 500,00 Diária de motorista transporte de paciente 500,00 Adilson Palha do Amaral 500,00 Documento de concessão de diárias sem data/Não há recibo de pagamento
2/6/2016 9.900,00 Despesas com TFD 3.800,00 Rosangela Lourenco de Lima
Aglesia Costa de Souza 
Elisangela Rodrigues do Nascimento 
Gleide Ribeiro do Nascimento 
Thiara Pereira Ribeiro 
Domicio Pereira de Miranda 
Patrícia Rodrigues De Lima 
Jovelino Ferreira França 
Janete Ribeiro de Miranda 3.800,00 Laudos médicos sem data, assinatura ou identificação do profissional emissor.
Não há autorizações e tampouco comprovantes dos deslocamentos
  Material de construção 6.100,00 HM Atacadista Eireli - ME CNPJ:
23.806.909/0001-37 59.677,23 Valor da nota fiscal não corresponde ao valor declarado pela responsável.
Nota fiscal sem atesto.
Descrição da despesa na ordem de pagamento menciona atendimento a necessidade da secretaria municipal de educação
7/6/2016 2.089,18 Diária de motorista transporte de paciente 700,00 Manoel Nunes Nascimento 700,00 Documento de concessão de diárias sem data.
Não há recibo de pagamento
  Pagamento de contribuição sindical servidores municipais 1.389,18 P M de Sento Sé (Banco do Brasil - Agência: 2678, CC: 17641-9) 1.389,18 Transferência para outra conta da prefeitura/Não há comprovação de pagamento da despesa indicada com os recursos transferidos
8/6/2016 96.337,71 Pagamento de folha de servidores municipais - médicos temporários 84.481,26 Diversos - pessoa física 103.517,20 Não há recibos de pagamento
O valor líquido da folha e ordem de pagamento não correspondem ao valor declarado pela responsável
  Transferência para conta BLVGS 200,00 P M de Sento Sé (Banco do Brasil - Agência: 2678, CC: 22458-8) 200,00 Transferência entre contas sem justificativa ou comprovação da aplicação
  Pagamento de salário família servidores 11.656,45 P M de Sento Sé (Banco do Brasil - Agência: 2678, CC: 17641-9) 11.656,45 Transferência para outra conta da prefeitura/Não há comprovação de pagamento da despesa indicada com os recursos transferidos
Empenho e ordem de pagamento informam que a despesa seria paga com 'recursos próprios deste município'
9/6/2016 400,00 Despesas com TFD 400,00 Adnailde Vieira de Oliveira 400,00 Laudos médicos sem data, assinatura ou identificação do profissional emissor.
Não há autorização e comprovantes dos deslocamentos
10/6/2016 4.000,00 Material de limpeza para a secretaria de saúde 11.000,00 D Santos Comercio e Servicos Eireli ME CNPJ 23.510.383/0001-43 61.672,00 Nota fiscal sem atesto
Valor da nota fiscal não corresponde ao valor declarado pela responsável
13/6/2016 3.000,00 Tratamento oftalmológico paciente do município 3.000,00 Clínica de Olhos Santa Clara SS
LTDA - CNPJ: 13.232.541/0001-97 3.000,00 Nota fiscal sem atesto
15/6/2016 2.200,00 Material de construção 2.200,00 HM Atacadista Eireli - ME CNPJ:
23.806.909/0001-37 56.826,95 Nota fiscal sem atesto de recebimento
Valor da nota não corresponde ao valor declarado pela responsável
21/6/2016 50,00 Transferência para conta BLGES 200,00 P M de Sento Sé (Banco do Brasil - Agência: 2678, CC: 22954-7) 200,00 Transferência entre contas sem justificativa ou comprovação da aplicação
40. Ante essas constatações, conclui-se que os documentos comprobatórios ofertados pela responsável em sua defesa são insuficientes para comprovar a regular aplicação da totalidade dos valores retirados da conta específica do FMS/BLATB em bens e serviços efetivamente prestados e recebidos em benefício das ações do Sistema Único de Saúde. 
41. Portanto, relativamente aos saques de recursos detalhados na tabela 2 supra, devem ser rejeitadas as alegações de defesa da responsável, mantendo o juízo de configuração de dano ao erário.
Exame da boa-fé na conduta da responsável
42. O teor das alegações de defesa e dos demais elementos de convicção constantes dos autos não evidenciam a presença de boa-fé na conduta da responsável.
43. Em tais circunstâncias, pode este Tribunal, desde logo, proferir o julgamento de mérito pela irregularidade das contas, conforme combinação dos §§ 2º e 6º do art. 202 do Regimento Interno do TCU.
44.  Esse entendimento está amparado em vasta jurisprudência desta Corte de Contas, a exemplo dos Acórdão 133/2015-TCU-Primeira Câmara (Rel. Min. Bruno Dantas) , 2455/2015-1ª Câmara (Rel. Min. Bruno Dantas) , 3604/2015-1ª Câmara (Rel. Min. Bruno Dantas) , 5070/2015-2ª Câmara (Rel. Ministro Substituto André de Carvalho) e 2424/2015-Plenário Rel. Min. Benjamin Zymler) .
Configuração da Prescrição da Pretensão Punitiva
45. Observa-se não ter se consumado, em relação aos ilícitos em debate, a prescrição da pretensão punitiva por parte do TCU que, nos termos do entendimento firmado no Acórdão 1441/2016-TCU-Plenário - Rel. Min. Benjamin Zymler, subordina-se ao prazo geral de prescrição indicado no art. 205 do Código Civil, qual seja, dez anos contados a partir da data de ocorrência da irregularidade sancionada, nos termos do art. 189 do Código Civil.
46. As irregularidades discutidas nesta TCE ocorreram no exercício de 2016, portanto há menos de 10 anos, tendo sido interrompido o cômputo do prazo com o despacho que ordenou a citação dos responsáveis em 21/9/2018. Em tais circunstâncias, não há óbice à proposição de aplicação à responsável das sanções previstas na Lei 8.443/1992.
CONCLUSÃO
47. Ante as análises acima efetuadas, conclui-se que as alegações de defesa da Sra. Urany dos Santos Barros e os respectivos documentos comprobatórios não elidem a totalidade das imputações de ausência de comprovação da aplicação de recursos veiculadas na citação. Com exceção das transferências relacionadas a aplicações em fundo de investimento, permanecendo caracterizados os demais saques sem a devida comprovação e os respectivos danos ao erário apurados. 
48. As condutas da então secretária municipal de saúde, detalhadas nos relatórios do Denasus, do tomador de contas e nas instruções desta Unidade Técnica, concorreram diretamente para a configuração dos prejuízos ao erário, considerando que se desviaram dos princípios regentes da gestão administrativa ínsitos no art. 37, caput da Constituição Federal e das normas legais que disciplinam a liquidação e pagamento de despesas e aplicação dos recursos do SUS.
49. Em tais circunstâncias e ante a ausência de elementos probatórios que autorizem juízo de boa-fé nos atos de gestão examinados, conclui-se que as contas da responsável devem ser julgadas irregulares, com a correspondente condenação ao ressarcimento dos débitos imputado na citação e aplicação da multa proporcional ao débito prevista no art. 57 da Lei 8.666/1993.
50. Cabível, ainda, a proposição de remessa de cópia dos elementos pertinentes ao Ministério Público da União, atendendo, assim, ao disposto no art. 16, § 3º, da Lei 8.443/1992 c/c o art. 209, § 7º, do Regimento Interno/TCU.
PROPOSTA DE ENCAMINHAMENTO
51.  Diante do exposto, submetem-se os autos à consideração superior, propondo:
a)  Acolher as alegações de defesa as alegações de defesa da Sra. Urany dos Santos Barros (CPF XXX.675.685-XX) relativas às aplicações de recursos retirados da conta corrente do FMS de Sento Sé/BLATB em fundo de investimento detalhadas no item 20 desta instrução;
b) rejeitar as alegações de defesa da responsável relativamente demais às imputações de irregularidade veiculadas na citação promovida neste feito;  
c)  julgar, com fundamento nos arts. 1º, inciso I, 16, inciso III, alíneas 'b' e 'c', da Lei 8.443/1992 c/c os arts. 19, caput, e 23, inciso III, da mesma Lei, e com arts. 1º, inciso I, 209, inciso III e IV, 210 e 214, inciso III, do Regimento Interno do TCU, irregulares as contas da Sra. Urany dos Santos Barros (CPF XXX.675.685-XX) , condenando-a ao pagamento das quantias a seguir especificadas, com a fixação do prazo de quinze dias, a contar da notificação, para comprovar, perante o Tribunal (art. 214, inciso III, alínea 'a', do Regimento Interno) , o recolhimento da dívida aos cofres do Fundo Nacional de Saúde, atualizadas monetariamente e acrescidas dos juros de mora, calculados a partir das datas discriminadas até a data do recolhimento, e com o abatimento de valores acaso já satisfeitos, na forma prevista na legislação em vigor.
Débito:
Data de ocorrência Valor histórico (R$) 
3/5/2016 1.257,00
4/5/2016 16.500,00
5/5/2016 45.321,88
6/5/2016 149.146,63
12/5/2016 700,00
18/5/2016 500,00
02/6/2016 9.900,00
7/6/2016 2.089,18
8/6/2016 96.337,71
9/6/2016 400,00
10/6/2016 4.000,00
13/6/2016 3.000,00
15/6/2016 2.200,00
21/6/2016 50,00
d)  aplicar à responsável a multa prevista no art. 57 da Lei 8.443/1992 c/c o art. 267 do Regimento Interno, com a fixação do prazo de quinze dias, a contar da notificação, para comprovar, perante o Tribunal (art. 214, inciso III, alínea 'a', do Regimento Interno) , o recolhimento da dívida aos cofres do Tesouro Nacional, atualizada monetariamente desde a data do acórdão que vier a ser proferido até a do efetivo recolhimento, se for paga após o vencimento, na forma da legislação em vigor;
e)  autorizar, desde logo, nos termos do art. 28, inciso II, da Lei 8.443/1992 c/c o art. 219, inciso II, do RI/TCU, a cobrança judicial da dívida caso não atendidas as notificações;
f)  autorizar, desde logo, com fundamento no art. 26, da Lei 8.443/1992 c/c o art. 217, do Regimento Interno do TCU, caso seja do interesse da acima referida responsável, o parcelamento da dívida em até 36 parcelas, incidindo, sobre cada uma, os encargos legais devidos, sem prejuízo de alertá-la de que, caso opte por essa forma de pagamento, a falta de comprovação do recolhimento de qualquer parcela implicará o vencimento antecipado do saldo devedor, nos termos do art. 26, parágrafo único, e 59, da Lei 8.443/1992 c/c o art. 217, § 2º, do Regimento Interno do TCU; e
 f) encaminhar cópia da deliberação ao Procurador-Chefe da Procuradoria da República no Estado da Bahia, nos termos do § 3º do art. 16 da Lei 8.443/1992 c/c o § 7º do art. 209 do Regimento Interno do TCU, para adoção das medidas cabíveis; e comunicar-lhe que o relatório e o voto que a fundamentarem podem ser acessados por meio do endereço eletrônico www.tcu.gov.br/acordaos e que, caso haja interesse, o Tribunal pode enviar-lhe cópia desses documentos sem qualquer custo."
Em sua manifestação regimental, o MP/TCU, representado pelo procurador Júlio Marcelo de Oliveira, acompanhou a proposta de mérito formulada pela Secex-TCE (peça 40) .
É o relatório.

não há

Procurador Júlio Marcelo de Oliveira.

TOMADA DE CONTAS ESPECIAL. ACOLHIMENTO PARCIAL DAS ALEGAÇÕES DE DEFESA APRESENTADAS PELO RESPONSÁVEL. CONTAS IRREGULARES. DÉBITO. MULTA.

TOMADA DE CONTAS ESPECIAL (TCE)

Secretaria de Controle Externo de Tomada de Contas Especial (Secex-TCE).

Tratam os autos de tomada de contas especial (TCE) instaurada pelo Fundo Nacional de Saúde (FNS) contra Urany dos Santos Barros, ex-secretária municipal de Saúde de Sento Sé/BA, em razão da não comprovação da boa e regular aplicação dos recursos do Sistema Único de Saúde (SUS) , repassados pelo FNS ao município no exercício de 2016.
A instauração desta TCE foi motivada pela constatação de irregularidades na aplicação de recursos do SUS em auditoria realizada pelo Departamento Nacional de Auditoria do SUS (Denasus) , registradas no relatório 16.730 MS.
As irregularidades consistiam na ausência de comprovação / insuficiência de documentos comprobatórios de despesas realizadas com recursos do SUS/Bloco da Atenção Básica transferidos pelo FNS ao Fundo Municipal de Saúde de Sento Sé/BA) , conforme tabela a seguir:
	Data de ocorrência
	Valor histórico (R$) 

	3/5/2016
	1.257,00

	4/5/2016
	16.500,00

	5/5/2016
	89.072,67

	6/5/2016
	149.146,63

	12/5/2016
	700,00

	18/5/2016
	500,00

	02/6/2016
	9.900,00

	3/6/2016
	87.660,30

	6/6/2016
	4.613,70

	7/6/2016
	2.089,18

	8/6/2016
	96.337,71

	9/6/2016
	400,00

	10/6/2016
	4.000,00

	13/6/2016
	3.000,00

	15/6/2016
	2.200,00

	21/6/2016
	50,00

A Secex-TCE considerou que os valores justificados pela ex-secretária como aplicações em fundos de investimento vinculados à conta específica no valor total de R$ 136.024,49, relacionados na tabela a seguir, correspondem a uso regular dos recursos, conforme demonstrado pelos documentos de transferência eletrônica e extratos bancários juntados aos autos.
	Data do saque
	Valor
	Credor
	Valor da aplicação (R$) 

	5/5/2016
	43.750,79
	Banco do Brasil CNPJ Público Supremo
	43.750,79

	3/6/2016
	87.660,00
	Banco do Brasil CNPJ Público Supremo
	87.660,00

	6/6/2016
	4.613,70
	Banco do Brasil CNPJ Público Supremo
	4.613,70

	Total
	136.024,49

Com relação às demais despesas, em rigorosa análise, considerou que as alegações de defesa trazidas pela responsável seriam insuficientes para comprovar a regular aplicação dos recursos repassados pelo FNS ao município no exercício de 2016.
A unidade instrutiva consolidou as constatações decorrentes de sua análise na tabela abaixo (peça 37) .

	Data do saque
	Valor impugnado (R$) 
	Descrição da despesa
	Valor declarado
	Credor identificado
	Valor da nota fiscal/documento.
	Constatações

	3/5/2016
	1.257,00
	Frete de transporte de medicamentos atenção básica
	1.257,00
	Masflog Transportes Rod. Eireli Epp (Cnpj 12.058.489/0005-65) 
	1.257,00
	Nota fiscal sem atesto de recebimento, sem identificação da prefeitura/secretaria municipal como tomadora do serviço e sem descrição do conteúdo do transporte

	4/5/2016
	16.500,00
	Material de limpeza para a secretaria de saúde
	10.000,00
	D Santos Comercio e Servicos Eireli ME CNPJ 23.510.383/0001-43
	49.528,00
	Nota fiscal sem atesto de recebimento.
Valor da nota fiscal não corresponde ao valor declarado pela responsável

			Transferência de recursos para o FUS
	6.500,00
	FUS (Banco do Brasil, agência 2678, conta 12212-2) 
	6.500,00
	Transferência entre contas sem justificativa ou comprovação da aplicação

	5/5/2016
	89.072,67
	Pagamento de pessoal médicos temporários
	45.321,88
	Pessoas físicas - diversos
	45.321,88
	Não há comprovantes da prestação de serviços 
Não há recibos de pagamento

	6/5/2016
	149.146,63
	Material de limpeza para a secretaria de saúde
	11.000,00
	D Santos Comercio e Servicos Eireli ME CNPJ 23.510.383/0001-43
	49.528,00
	Nota fiscal sem atesto de recebimento
Valor da nota fiscal não corresponde ao valor declarado pela responsável

			Despesas com TFD
	400,00
	Lucilene Barreto de Araújo
Almeida
	400,00
	Laudos médicos sem data, assinatura ou identificação do profissional emissor.
Não há autorização e comprovantes dos deslocamentos

			Pagamento de pessoal servidores municipais saúde
	57.388,35
	PM de Sento Sé
 (Banco do Brasil - Ag. 2678, conta corrente 58.063-5) 
	57.388,35
	Transferência para outra conta bancária Não há comprovação de pagamento de pessoal com os recursos transferidos

			Pagamento de pessoal agentes comunitários
	80.358,28
	PM de Sento Sé
 (Banco do Brasil - Ag. 2678, conta corrente 58.063-5) 
	80.358,28
	Transferência para outra conta bancária.
Não há comprovação de pagamento de pessoal com os recursos transferidos

	12/5/2016
	700,00
	Diária de motorista transporte de paciente
	700,00
	Adilson Palha do Amaral
	700,00
	Documento de concessão de diárias sem data/Não há recibo de pagamento

	18/5/2016
	500,00
	Diária de motorista transporte de paciente
	500,00
	Adilson Palha do Amaral
	500,00
	Documento de concessão de diárias sem data/Não há recibo de pagamento

	2/6/2016
	9.900,00
	Despesas com TFD
	3.800,00
	Rosangela Lourenco de Lima
Aglesia Costa de Souza 
Elisangela Rodrigues do Nascimento 
Gleide Ribeiro do Nascimento 
Thiara Pereira Ribeiro 
Domicio Pereira de Miranda 
Patrícia Rodrigues De Lima 
Jovelino Ferreira França 
Janete Ribeiro de Miranda
	3.800,00
	Laudos médicos sem data, assinatura ou identificação do profissional emissor.
Não há autorizações e tampouco comprovantes dos deslocamentos

			Material de construção
	6.100,00
	HM Atacadista Eireli - ME CNPJ:
23.806.909/0001-37
	59.677,23
	Valor da nota fiscal não corresponde ao valor declarado pela responsável.
Nota fiscal sem atesto.
Descrição da despesa na ordem de pagamento menciona atendimento a necessidade da secretaria municipal de educação

	7/6/2016
	2.089,18
	Diária de motorista transporte de paciente
	700,00
	Manoel Nunes Nascimento
	700,00
	Documento de concessão de diárias sem data.
Não há recibo de pagamento

			Pagamento de contribuição sindical servidores municipais
	1.389,18
	P M de Sento Sé (Banco do Brasil - Agência: 2678, CC: 17641-9) 
	1.389,18
	Transferência para outra conta da prefeitura/Não há comprovação de pagamento da despesa indicada com os recursos transferidos

	8/6/2016
	96.337,71
	Pagamento de folha de servidores municipais - médicos temporários
	84.481,26
	Diversos - pessoa física
	103.517,20
	Não há recibos de pagamento
O valor líquido da folha e ordem de pagamento não correspondem ao valor declarado pela responsável

			Transferência para conta BLVGS
	200,00
	P M de Sento Sé (Banco do Brasil - Agência: 2678, CC: 22458-8) 
	200,00
	Transferência entre contas sem justificativa ou comprovação da aplicação

			Pagamento de salário família servidores
	11.656,45
	P M de Sento Sé (Banco do Brasil - Agência: 2678, CC: 17641-9) 
	11.656,45
	Transferência para outra conta da prefeitura/Não há comprovação de pagamento da despesa indicada com os recursos transferidos
Empenho e ordem de pagamento informam que a despesa seria paga com "recursos próprios deste município"

	9/6/2016
	400,00
	Despesas com TFD
	400,00
	Adnailde Vieira de Oliveira
	400,00
	Laudos médicos sem data, assinatura ou identificação do profissional emissor.
Não há autorização e comprovantes dos deslocamentos

	10/6/2016
	4.000,00
	Material de limpeza para a secretaria de saúde
	11.000,00
	D Santos Comercio e Servicos Eireli ME CNPJ 23.510.383/0001-43
	61.672,00
	Nota fiscal sem atesto
Valor da nota fiscal não corresponde ao valor declarado pela responsável

	13/6/2016
	3.000,00
	Tratamento oftalmológico paciente do município
	3.000,00
	Clínica de Olhos Santa Clara SS
LTDA - CNPJ: 13.232.541/0001-97
	3.000,00
	Nota fiscal sem atesto

	15/6/2016
	2.200,00
	Material de construção
	2.200,00
	HM Atacadista Eireli - ME CNPJ:
23.806.909/0001-37
	56.826,95
	Nota fiscal sem atesto de recebimento
Valor da nota não corresponde ao valor declarado pela responsável

	21/6/2016
	50,00
	Transferência para conta BLGES
	200,00
	P M de Sento Sé (Banco do Brasil - Agência: 2678, CC: 22954-7) 
	200,00
	Transferência entre contas sem justificativa ou comprovação da aplicação

Em vista disso, considerou que as contas do responsável deveriam ser julgadas irregulares, com a correspondente condenação ao ressarcimento dos débitos imputados na citação e aplicação da multa prevista no art. 57 da Lei 8.666/1993 (peças 37-39) .
Em sua manifestação regimental, o MP/TCU concordou com a proposta (peça 40) .
II
Acompanho as análises e conclusões da Secex-TCE no que concerne à regularidade das aplicações em fundos de investimento mencionadas anteriormente, bem como quanto à glosa das despesas referentes aos fornecedores de material de limpeza e de construção D Santos Comércio e Serviços Eireli ME (R$ 10.000; R$ 11.000,00; R$ 4.000,00) e HM Atacadista Eireli (R$ 6.100,00; R$ 2.200,00) e à transportadora Masflog Transportes Rod. Eireli EPP (R$ 1.257,00) e às transferências "entre contas sem justificativa ou comprovação de aplicação" (R$ 6.500,00; R$ 200,00; R$ 50,00) 
Conforme descreveu a unidade instrutiva, os valores dos pagamentos aos fornecedores de material de limpeza e de construção não correspondem aos consignados nos documentos fiscais respectivos. 
Por sua vez, o documento fiscal relativo a pagamento de frete não apresenta identificação da prefeitura municipal ou da Secretaria de Saúde como tomador do serviço, tampouco apresenta detalhamento do material transportado.
Para os demais pagamentos impugnados, a responsável junta aos autos os respectivos processos de pagamento autuados pela prefeitura. 
Tais processos contêm, dentre outros documentos, ordens de pagamento, notas de liquidação e notas de empenho/sub-empenho, demonstrando o cumprimento das fases da despesa previstos na Lei 4.320/1964, inclusive no que concerne à liquidação da despesa, isto é, à comprovação de que o bem fornecido ou serviço prestado está em total conformidade com as condições de entrega, critérios de qualidade, quantidade e valor dispostos na nota de empenho, nota fiscal, contrato, convênio, acordo ou ajuste (arts. 15, §8°; 73, II, §1°; e 74, todos da Lei 8.666/1993) . 
Quanto ao pagamento de diárias pelo transporte de pacientes, nos valores de R$ 500,00, 700,00 e 700,00, os documentos juntados aos autos apresentam as datas de concessão das diárias, os itinerários, bem como indicação de que foram pagos com recursos do fundo municipal de saúde transferidos para a conta do beneficiário. Não há elementos indicativos de pagamentos indevidos. Desse modo, tais documentos podem ser aceitos como comprovação da despesa (peça 33, p. 62-75, peça 35, p. 34-39) .
Com relação às despesas com tratamento fora de domicílio (TFD) , os respectivos processos de pagamento contêm, dentre outros documentos, laudos médicos de tratamento fora do domicílio (LM) (muitos deles incompletos) , documentos de transferência para as contas dos beneficiários, bem como documentos médicos, tais como prontuários, razão pela qual tais despesas, R$ 3.800,00, R$ 400,00 (peça 32, 61-75) e R$ 400,00 (peça 35, p. 01-101) , podem ser aceitas, não havendo também indícios de pagamentos indevidos.
Acerca dos pagamentos de médicos com vínculos temporários efetuados em 5/5/2016, no montante de R$ 45.321,88, conforme mencionou a unidade instrutiva, os nomes dos profissionais e valores pagos correspondem aos consignados nas folhas de pagamento e nos documentos de transferência bancária para as contas bancárias dos médicos (peça 32, p. 28-43) . 
Aparentemente, pelos nomes, são médicos do programa Mais Médicos (Arturo Hanco Zavaleta, Pepe Miranda Gusman, Remy Lara Ardaya, William Kemerson Andrade Gomes) . A documentação comprobatória da despesa constante dos autos (especialmente as transferências para as contas individuais e as notas de liquidação das despesas) pode ser aceita, não havendo indícios de pagamentos indevidos, sendo, portanto, de excessivo rigor, glosar a despesa pela não apresentação das folhas de ponto e ausência de "recibos de pagamento". 
O mesmo raciocínio aplica-se à despesa referente ao pagamento de médicos temporários efetuados em 8/6/2016, no valor de R$ 84.481,26 (peça 35, p. 47-66) .
Com relação às outras despesas com pessoal, folhas de remuneração de servidores municipais (R$ 57.388,35) (peças 32, p. 76-99 e 35, p. 69-79) , agentes comunitários de saúde (R$ 80.358,28) (peça 33, 29-61) , contribuição sindical (R$ 1.389,18) (peça 35, p. 40-44) e salário família (R$ 11.656,45) (peça 35, p. 69-91) , os documentos juntados aos autos comprovam a transferência de recursos da conta específica para outras contas correntes de titularidade da municipalidade, com a finalidade de efetivar os devidos pagamentos aos servidores, cujos nomes, CPFs, dados bancários e valores estavam informados na "relação bancária". Destaco o seguinte excerto da correspondência endereçada ao gerente do Banco do Brasil (peça 32, p. 81) : "Senhor Gerente, solicitamos que sejam transferidos de nossa conta movimento para as contas movimento dos beneficiários abaixo relacionados, os valores a seguir:". Desse modo, essas despesas podem ser aceitas.
A despesa com tratamento oftalmológico de paciente, no valor de R$ 3.000,00, também está comprovada. A documentação juntada aos autos indica a respectiva liquidação, bem como o paciente que recebeu o tratamento (peça 36, p. 5-18) .
Dessa forma, e a documentação apresentada pela responsável em alegações é suficiente para afastar a impugnação de parte das despesas questionadas, permanecendo, contudo, pendentes de comprovação de regularidade as despesas abaixo relacionadas:
	Data de ocorrência
	Valor histórico (R$) 

	3/5/2016
	1.257,00

	4/5/2016
	10.000,00

	4/5/2016
	6.500,00

	6/5/2016
	11.000,00

	2/6/2016
	6.100,00

	8/6/2016
	200,00

	10/6/2016
	4.000,00

	15/6/2016
	2.200,00

	21/6/2016
	50,00

Ante o exposto, voto pela aprovação do acórdão que ora submeto à apreciação deste Colegiado.
TCU, Sala das Sessões Ministro Luciano Brandão Alves de Souza, em 22 de outubro de 2019.
Weder de Oliveira
Relator